【裁判字號】    89,台上,7921
【裁判日期】    891227
【裁判案由】    偽造文書
【裁判全文】
最高法院刑事判決                              八十九年度台上字第七九二一號
    上  訴  人  甲○○
    選任辯護人  游勝韃律師
右上訴人因偽造文書案件，不服台灣高等法院中華民國八十七年十月二日第二審判決
（八十七年度上訴字第三三二五號，起訴案號：台灣新竹地方法院檢察署八十六年度
偵字第四一六○號），提起上訴，本院判決如左：
    主  文
原判決撤銷，發回台灣高等法院。
    理  由
本件原判決認定上訴人甲○○係協營工程有限公司（以下簡稱協營公司）負責人，於
民國八十四年四月間承包恆業建設有限公司（以下簡稱恆業公司）位於新竹市○○段
一九九二、一九九二－二地號之房屋興建工程，施工中損及隔鄰陳有敏之新竹市○○
路六四○號房屋，發生損害糾紛，致無法依約於八十五年七月間請領所建房屋使用執
照而須賠償恆業公司鉅款違約金。上訴人不循合法正常程序解決，竟於八十五年九月
三十日，在不詳處所利用不知情之不詳姓名者偽造恆業公司印文四個、該公司負責人
趙曾蘭英印文三個、陳有敏及見證人「邱文化」之署押、印文各一個，偽造恆業公司
與陳有敏就房屋損害之和解書，再於八十五年十月間交與不知情之光楹營造有限公司
（以下簡稱光楹公司）經理蘇利勝，於八十五年十月三十日連同其他資料向新竹市政
府建管課申請使用執照，經審核後於八十五年十一月十九日核發使用執照，足生損害
於恆業公司、趙曾蘭英、陳有敏、邱文化及新竹市政府建管課對使用執照核發之管理
等情，因而撤銷第一審法院諭知上訴人無罪之判決，改判論處上訴人行使偽造私文書
足以生損害於公眾及他人罪刑，固非無見。
惟查審理事實之法院，對於案內一切與論罪科刑有關之證據，除認為不必要者外，均
應詳加調查，然後基於調查所得之心證，以為判斷之基礎，故證據雖經調查，若尚有
其他必要部分未予調查，即與證據未經調查者無異，倘遽予判決，自屬刑事訴訟法第
三百七十九條第十款所稱應於審判期日調查之證據未予調查之當然違背法令。原判決
認定上開和解書係經他人所偽造，但該和解書究為何人所偽造，事實尚欠明確。查證
人邱鴻奇證稱：「朱啟德於八十四年七月二十八日離職後由我接辦」、「使用執照是
我去領取的」（見第一審卷四十九頁正面、七十二頁正面），證人吳文政證稱：「八
十五年八月以前是朱啟德承辦，之後是邱鴻奇辦理，執照下來，光楹公司通知我們去
領，我與老闆（指上訴人）去，他們說要交給邱（鴻奇）先生，我扣機邱先生，邱本
身也是股東，邱說本身自己去領」（同上卷六十一頁）。證人蘇利勝證稱：「我公司
有三位小姐，和解書是林小姐拿給我」、「整個申請過程，未與上訴人接觸過」（見
第一審卷五十頁、八十七頁反面、七十四頁），則上開和解書究為何人交與林小姐，
原審未就上開流程詳加調查，亦未說明憑以認定上訴人犯罪之證據，徒以上訴人與本
件和解書有直接利害關係，而邱鴻奇、吳文政、朱啟德、董文苓等人所供，其等經手
時未見過和解書，且與本件無利害關係，即認該和解書為上訴人利用不知情之第三人
所偽造，自有調查職責未盡及理由不備之違法。(二)原判決認定和解書上偽造「趙曾蘭
英」印文三個、「陳有敏」印文一個、「邱文化」之印文一個，均屬偽造而諭知沒收
。但依卷附和解書所加蓋之私章，除「趙曾蘭英」二個印文可以肉眼看出外，尚有六
個印文之字跡並不清晰（見一○四二號影印卷三頁反面），究該印文之內容如何，是
否均為偽造，攸關沒收之範圍，原審未加釐清，亦有可議。上訴意旨指摘原判決不當
，尚非全無理由，應認有撤銷發回更審之原因。
據上論結，應依刑事訴訟法第三百九十七條、第四百零一條，判決如主文。
中      華      民      國    八十九    年     十二     月    二十七    日
                              最高法院刑事第十庭
                                  審判長法官  莊  登  照
                                        法官  洪  明  輝
                                        法官  蔡  清  遊
                                        法官  黃  一  鑫
                                        法官  林  秀  夫
      右正本證明與原本無異
                                              書  記  官
中      華      民      國     九十     年      一      月      四      日


司法院資訊處製作；財團法人民間司法改革基金會備份。
